臺灣新北地方法院刑事判決
110年度訴字第1002號
公  訴  人  臺灣新北地方檢察署檢察官
被      告  孫至嚴
選任辯護人  邱啟鴻法扶律師
上列被告因強盜案件，經檢察官提起公訴（110年度偵字第31600
號），本院判決如下：
    主  文
孫至嚴犯搶奪罪，累犯，處有期徒刑捌月。
    事  實
一、孫至嚴於民國110年8月26日14時37分許，駕駛其委託他人代
    為承租之車牌號碼000-0000號租賃小客車，前往新北市○○區
    ○○○路0段000號前，聯絡其友人陳俊鴻表示欲與之見面，陳
    俊鴻即應邀出現，並進入上開車輛之副駕駛座與孫至嚴聊天
    ，期間孫至嚴因需錢孔急而向陳俊鴻商借款項，經陳俊鴻婉
    拒後，竟意圖為自己不法之所有，基於搶奪之犯意，趁陳俊
    鴻專心聊天而疏未防備之際，出手拉扯配戴在陳俊鴻頸部之
    金項鍊1條【重量約2兩，價值約新臺幣（下同）13萬元】，
    陳俊鴻亦立刻出手拉住上開金項鍊，該金項鍊因遭雙方拉扯
    而掉落在副駕駛座底下，孫至嚴見狀遂喝令陳俊鴻下車後，
    旋即於同日16時12分許（起訴意旨誤載為16時14分許，與監
    視錄影畫面顯示之時間不符，應予更正）駕車離開現場，至
    新竹市東區南大路之「寶山金鑽銀樓」出賣上開金項鍊，因
    而取得11萬3000元，再以其中之3萬5000元償還其不詳友人
    ，另以1萬8000元購買海洛因2包供給施用。嗣因陳俊鴻報警
    處理，經警調閱沿路監視錄影畫面並比對前揭車輛之衛星定
    位資訊，於同日20時25分許，在新竹縣新豐鄉仁愛街41巷2
    號旁之空地查獲孫至嚴，並當場查扣現金64900元（其中6萬
    元為其變賣金項鍊所餘款項）、海洛因2包、注射針頭2支、
    行動電話2支及美工刀1把等物，始悉上情。
二、案經陳俊鴻訴由新北市政府警察局林口分局（下稱林口分局
    ）報告臺灣新北地方檢察署檢察官偵查起訴。
    理  由
一、按被告以外之人於審判外之言詞或書面陳述，除法律有規定
    者外，不得作為證據；又被告以外之人於審判外之陳述，雖
    不符合同法第159條之1至第159條之4之規定，但經當事人於
    審判程序同意作為證據，法院審酌該言詞陳述或書面陳述作
    成時之情況，認為適當者，亦得為證據。當事人、代理人或
    辯護人於法院調查證據時，知有第159條第1項不得為證據之
    情形，而未於言詞辯論終結前聲明異議者，視為有前項之同
    意，刑事訴訟法第159條第1項及同法第159條之5分別定有明
    文。查本判決下列所引用被告以外之人於審判外之陳述，被
    告孫至嚴及其辯護人於本院審理時均表示同意作為證據（見
    本院卷第251、275頁），或檢察官、被告及其辯護人知有上
    開不得為證據之情形，亦均未於言詞辯論終結前聲明異議，
    本院審酌上開證據製作時之情況，尚無違法不當及證明力明
    顯過低之瑕疵，且為證明本件犯罪事實所必要，揆諸上開規
    定，均應有證據能力。而非供述證據部分，並無證據顯示係
    實施刑事訴訟程序之公務員違背法定程序所取得之證據，亦
    無顯有不可信之情況或不得作為證據之情形，自均有證據能
    力。
二、犯罪事實之認定：
　㈠上開犯罪事實，業據被告於本院審理時坦承不諱（見本院卷
    第273頁），並經告訴人陳俊鴻於本院審理時證述明確，復
    有自願受搜索同意書、林口分局搜索、扣押筆錄暨扣押物品
    目錄表、汽車租賃契約書、衛星定位記錄列表、車輛詳細資
    料報表各1份、監視錄影翻拍畫面5張及扣案美工刀照片1張
    附卷可稽（見偵卷第43、45至49、55至57、59、61、69至10
    7、113頁），以及有如事實欄所載之扣案物品可資佐證，足
    供擔保被告上開任意性自白確與事實相符，堪以採信。　
　㈡至起訴意旨認被告係基於攜帶兇器而強盜之犯意，持扣案之
    美工刀1把抵住告訴人之頸部，至使告訴人不能抗拒後，徒
    手拉扯告訴人配戴在頸部之金項鍊1條，因認被告涉犯刑法
    第330條第1項之攜帶兇器強盜罪嫌等語，無非係以告訴人於
    偵查中之證述及扣案之美工刀為其依據。惟訊據被告堅詞否
    認有持扣案美工刀抵住告訴人之脖子一情，辯稱其係徒手拉
    扯告訴人配戴在頸部之金項鍊，並未取出扣案美工刀，扣案
    美工刀係供其切割海洛因使用等語。經查：
　⒈告訴人於偵查及本院審理時，雖均證稱被告有自前揭租賃小
    客車副駕駛座後方之置物袋內，取出扣案美工刀1把，然其
    於偵查中先證稱：被告右手拿出美工刀，壓在我脖子下面，
    我確定，「抵著」脖子繼續跟我說要借錢，我稍微動一下脖
    子就會被劃到等語（見偵卷第157、158頁），之後於本院審
    理時則改口證稱：被告當時是右手持美工刀放在我脖子左邊
    ，沒有接觸到脖子，就是在脖子旁邊，位置大概在肩膀這邊
    ，我看到刀刃沒有露出，也沒有聽到「搭、搭、搭」的聲音
    等語（見本院卷第253、254、260、264頁），是告訴人對於
    其所稱被告取出扣案美工刀之後，究竟有無伸出刀刃抵住其
    頸部一節，前後所言已有不一，是否全然可採，並非無疑。
　⒉再者，告訴人於警詢及偵查中一再堅稱被告有持扣案美工刀
    抵住其頸部等語，此節倘若屬實，依一般經驗法則，該美工
    刀之刀刃處應可檢出告訴人之DNA型別，然刀刃處僅檢出被
    告之DNA型別，而未檢出告訴人之DNA型別；握把處亦未檢出
    被告之DNA型別等節，有林口分局110年11月22日新北警林刑
    字第1105250218號函所附之新北市政府警察局110年9月24日
    新北警鑑字第1101836689號、110年10月20日新北警鑑字第1
    102017140號鑑驗書各1份在卷可參（見本院卷第161至166頁
    ），則上開鑑定結果不僅未能佐證告訴人前揭所言為真，反
    而與被告辯稱其會使用扣案美工刀切割海洛因，而於拿取海
    洛因施用時，會在刀刃處留下其DNA型別等詞相符，應以被
    告所辯較為可採。
　⒊又按搶奪與強盜雖同具不法得財之意思，然搶奪係乘人不備
    公然掠取，若施用強暴脅迫或他法使被害人身體或精神上處
    於不能抗拒之狀態，而取其財物或令其交付者，則為強盜（
    最高法院110年度台上字第3460號判決意旨參照）。準此，
    卷內既無其他證據（如載有告訴人頸部傷勢之診斷證明書，
    抑或清楚攝錄被告確有取出扣案美工刀犯案之相關畫面），
    可資證明告訴人所稱被告有取出扣案美工刀並抵住其頸部一
    事確為屬實，基於罪證有疑、利歸被告之證據法則，自難僅
    因告訴人所為略有瑕疵之單一證述內容，而為被告不利之認
    定，逕認被告係持扣案美工刀抵住告訴人之頸部而施以強暴
    ，致使告訴人處於不能抗拒之狀態，再奪取告訴人配戴之金
    項鍊，而遽以攜帶兇器強盜罪相繩。
　⒋又按刑法第321條第1項第3款所謂「攜帶兇器而犯之者」，其
    所稱「兇器」之種類並無限制，凡客觀上對於人之生命、身
    體或安全構成威脅，具有危險性之兇器均屬之。所稱「攜帶
    」，係指持、執、懷、帶而言，該條款規定加重處罰之目的
    在於加強保護被害人之生命、身體等安全法益，故在解釋上
    須行為人於實行財產犯罪時，身上攜有或持執兇器始足當之
    （最高法院107年度台上字第2974號判決意旨參照）。而無
    論依告訴人或被告所述，雖得認定被告所駕車輛置有扣案美
    工刀1把，然本案並無證據可證明被告於犯案期間，有持執
    扣案美工刀而顯示予告訴人知悉，藉此給予告訴人心理壓力
    ，抑或懷帶在身上，而對告訴人之生命、身體及安全構成威
    脅，是以未能認定扣案美工刀已對告訴人產生一定之影響，
    核與前揭「攜帶兇器」之定義不符，自無從論以刑法第326
    條第1項之攜帶兇器搶奪罪，附此敘明。
　⒌綜上所述，本案事證明確，被告前揭自白所為徒手搶奪他人
    財物之犯行堪以認定，應予依法論科。　
三、論罪科刑之依據：
　㈠核被告所為，係犯刑法第325條第1項之搶奪罪。起訴意旨認
    被告涉犯同法第328條第1項之強盜罪，且有攜帶兇器之情形
    ，應論以同法第330條第1項之攜帶兇器強盜罪嫌等語，尚有
    未合，惟基本社會事實同一，復經本院當庭諭知可能涉犯刑
    法第326條第1項之罪名（見本院卷第249頁），被告於本院
    審理時亦坦承其所為係犯刑法搶奪罪，並由辯護人就本案是
    否構成「攜帶兇器」之加重條件為辯論，本院自應予以審理
    ，並依法變更起訴法條。
　㈡被告前因：①違反毒品危害防制條例案件，經臺灣桃園地方法
    院以105年度審訴字第309號判決判處有期徒刑1年1月確定；
    ②違反毒品危害防制條例案件，經臺灣新竹地方法院以105年
    度訴字第330號判決判處有期徒刑9月、4月確定；③竊盜案件
    ，經同法院以106年度竹簡字第750號判決判處有期徒刑4月
    確定，上開①至③案嗣經同法院以106年度聲字第1462號裁定
    合併定應執行有期徒刑2年3月確定（起算日期為106年1月25
    日，執畢日期為108年4月23日，於本案構成累犯，最高法院
    110年度台非字第207號判決意旨參照）。④違反毒品危害防
    制條例案件，經臺灣新竹地方法院以106年度訴字第59號判
    決判處有期徒刑9月、5月確定；⑤違反毒品危害防制條例案
    件，經同法院以106年度訴字第435號判決判處有期徒刑9月
    、5月確定；⑥竊盜案件，經同法院以106年度竹簡字第311號
    判決判處有期徒刑3月確定；⑦肇事逃逸案件，經同法院以10
    7年度交訴字第41號判決判處有期徒刑1年2月確定，上開④至
    ⑦案嗣經同法院以108年度聲字第239號裁定合併定應執行有
    期徒刑3年2月確定，並與上開應執行有期徒刑2年3月接續執
    行，於110年2月3日縮刑假釋付保護管束出監等節，有臺灣
    高等法院被告前案紀錄表1份在卷可稽，其於受前案之有期
    徒刑執行完畢後5年內，故意再犯本案有期徒刑以上之罪，
    為累犯，並審酌被告因前案經法院論罪科刑及執行完畢後，
    竟再為本案犯行，顯見其並未因前案執行完畢而心生警惕，
    自我反省及行為控管能力均屬不佳，足認前案有期徒刑執行
    之成效未彰，被告對於刑罰之反應力薄弱而具有相當之惡性
    ，需再延長其受矯正教化期間，以助其重返社會，同時兼顧
    社會防衛之效果，且依本案犯罪情節，被告亦無應量處最低
    法定刑度之情形，即使依累犯規定加重其法定最低本刑，亦
    不致使被告承受之刑罰超過其應負擔之罪責（最高法院109
    年度台非字第139號判決意旨參照），自應依刑法第47條第1
    項累犯之規定加重其刑。
  ㈢至被告經本院認定係犯刑法第325條第1項之搶奪罪，所得判
    處之最低刑度與其犯行已屬相當，核與刑法第59條所稱犯罪
    之情狀顯可憫恕，認科以最低刑度猶嫌過重之要件不符，自
    無從再依刑法第59條規定酌減其刑，附此敘明。
　㈣爰以行為人之責任為基礎，審酌被告不循正當途徑獲取所需
    ，僅為滿足一己貪念，竟恣意搶奪他人財物，損及他人財產
    法益，所為殊非可取，兼衡其本案所竊金項鍊之價值非低，
    暨其犯罪動機、目的、手段、情節、智識程度、於本院審理
    時所述之家庭經濟與生活狀況及犯罪後終能坦承犯行，且已
    與告訴人達成和解並賠償之態度等一切情狀，量處如主文所
    示之刑，以資懲儆。
  ㈤沒收之說明：
  ⒈按犯罪所得，屬於犯罪行為人者，沒收之，於全部或一部不
    能沒收或不宜執行沒收時，追徵其價額，刑法第38條之1第1
    項前段、第3項分別定有明文。又按刑法第38條之1第5項規
    定：「犯罪所得已實際合法發還被害人者，不予宣告沒收或
    追徵。」，所謂實際合法發還，是指因犯罪而生民事或公法
    請求權已經被實現、履行之情形而言，不以發還扣押物予原
    權利人為限，如為財產犯罪，行為人已依和解條件履行賠償
    損害之情形亦屬之（最高法院108年度台上字第821號判決、
    106年度台上字第791號判決意旨參照）。查被告因本案犯行
    所取得之金項鍊1條，雖屬其於本案從事違法行為之犯罪所
    得，且並未扣案，本應依刑法第38條之1第1項、第3項規定
    予以宣告沒收、追徵，然被告因出售該金項鍊而取得之11萬
    3000元，其中6萬元及被告所稱為其所有之4900元，已由警
    方查扣並發還告訴人一節，有贓物認領保管單1紙可佐（見
    偵卷第53頁），另被告委由其父母代為與告訴人達成和解，
    且已賠償共10萬元予告訴人等節，業據告訴人陳述明確（見
    本院卷第258頁），並有和解書1紙可考（見本院卷第137頁
    ），等同犯罪所得已實際合法發還被害人，依刑法第38條之
    1第5項之規定，自不予宣告沒收或追徵。
　⒉至警方於本案雖另扣得海洛因2包、注射針頭2支、行動電話2
    支及美工刀1把等物，然依卷內事證尚無從認定為供本案犯
    罪所用或預備之物，檢察官復未能進一步提出證據證明上開
    扣案物與本案犯行之關聯性，自均無從於本案併予宣告沒收
    ，末此敘明。
據上論斷，應依刑事訴訟法第299條第1項前段、第300條，刑法
第325條第1項、第47條第1項，刑法施行法第1條之1第1項，判決
如主文。
本案經檢察官楊唯宏偵查起訴，檢察官郭智安到庭執行職務。
中　　華　　民　　國　　111 　年　　1 　　月　　19　　日
                  刑事第三庭  審判長法　官  蘇揚旭
　　　　　　　　　                  法  官  施建榮
　　　　　　　　　                  法  官  洪振峰
上列正本證明與原本無異。
如不服本判決，應於判決送達後20日內敘明上訴理由，向本院提
出上訴狀 (應附繕本) ，上訴於臺灣高等法院。其未敘述上訴理
由者，應於上訴期間屆滿後20日內向本院補提理由書「切勿逕送
上級法院」。
                                    書記官  李儀靜
中　　華　　民　　國　　111 　年　　1 　　月　　25　　日
附錄本案論罪科刑法條全文：
中華民國刑法第325條
（普通搶奪罪）
意圖為自己或第三人不法之所有，而搶奪他人之動產者，處6月
以上5年以下有期徒刑。
因而致人於死者，處無期徒刑或7年以上有期徒刑，致重傷者，
處3年以上10年以下有期徒刑。
第1項之未遂犯罰之。